ACORDAO-COMPLETO-2425340

ACÓRDÃO 2271/2020 ATA 32/2020 - PLENÁRIO

VISTOS, relatados e discutidos estes autos de Representação oferecida pelo Ministério Público junto ao Tribunal de Contas da União, apresentada pelo Subprocurador-Geral Lucas Rocha Furtado, por meio da qual requereu a apuração da regularidade dos procedimentos que vêm sendo adotados para a coleta de assinaturas para a formação do partido Aliança pelo Brasil no que se refere à atuação dos órgãos públicos responsáveis pela fiscalização das etapas necessárias à criação de qualquer partido político, especificamente, no caso, a Justiça Eleitoral, o Ministério Público Eleitoral e o Conselho Nacional de Justiça, no que tange à atuação de cartórios de notas e de igrejas evangélicas para a coleta das assinaturas necessárias à criação da sigla;
ACORDAM os Ministros do Tribunal de Contas da União, reunidos em Sessão Plenária, diante das razões expostas pelo Relator, em: 
9.1. não conhecer da Representação, por não atender aos requisitos de admissibilidade constantes no art. 235 do Regimento Interno deste Tribunal c/c o art. 103, § 1º, da Resolução - TCU 259/2014;
9.2. dar ciência deste Acórdão ao Ministério Público junto ao Tribunal de Contas da União, ao Tribunal Superior Eleitoral, ao Ministério Público Eleitoral e ao Conselho Nacional de Justiça, informando que o Relatório e o Voto que o fundamentam podem ser consultados por meio do endereço www.tcu.gov.br/acordaos, além de esclarecer que, caso requerido, o TCU poderá fornecer sem custos as correspondentes cópias, de forma impressa; e
9.3. arquivar os presentes autos, nos termos do art. 169, V, do Regimento Interno.

Representação a respeito da verificação da regularidade dos procedimentos que vêm sendo adotados para a coleta de assinaturas para a formação do partido Aliança pelo Brasil no que se refere à atuação dos órgãos públicos responsáveis pela fiscalização das etapas necessárias à criação de qualquer partido político.

Justiça Eleitoral (vinculador).

3. Interessados/Responsáveis: não há.

13.1. Ministros presentes: José Mucio Monteiro (Presidente), Walton Alencar Rodrigues, Benjamin Zymler, Augusto Nardes, Aroldo Cedraz, Raimundo Carreiro (Relator), Ana Arraes e Bruno Dantas.
13.2. Ministro-Substituto convocado: Augusto Sherman Cavalcanti.
13.3. Ministros-Substitutos presentes: Marcos Bemquerer Costa, André Luís de Carvalho e Weder de Oliveira.

RAIMUNDO CARREIRO

Adoto, como Relatório, a instrução elaborada pelo auditor da Secretaria de Controle Externo da Administração do Estado (SecexAdministração) à peça 4, cuja proposta obteve a concordância do Diretor da Unidade Técnica (peça 5) : 
"INTRODUÇÃO
1.	Cuidam os autos de representação do Ministério Público junto ao Tribunal de Contas da União - MP/TCU, na lavra do Subprocurador-Geral Lucas Rocha Furtado, a respeito da verificação da regularidade dos procedimentos que vêm sendo adotados para a coleta de assinaturas para a formação do partido Aliança pelo Brasil no que se refere à atuação dos órgãos públicos responsáveis pela fiscalização das etapas necessárias à criação de qualquer partido político, especificamente, no caso, a Justiça Eleitoral, o Ministério Público Eleitoral e o Conselho Nacional de Justiça, no que tange à atuação de cartórios de notas e de igrejas evangélicas para a coleta das assinaturas necessárias à criação da sigla (peça 1) .
HISTÓRICO 
2.	O MP/TCU juntou na peça inicial peças jornalísticas indicando a atuação de irregular dos cartórios de notas a exemplo da matéria da Revista Época intitulada "A ALIANÇA COM OS CARTÓRIOS" (peça 1, pp. 8-13) e do Jornal O Globo com as matérias "Igrejas evangélicas vão ajudar na coleta de assinaturas para partido de Bolsonaro" e " Uso de estrutura de templos religiosos para criação de partidos pode ser questionado na Justiça" (peça 1, pp 14-19) .
3.	Quanto à atuação dos cartórios, o MP/TCU salientou que "incumbe ao Conselho Nacional de Justiça (CNJ) exercer atividade de correição das serventias e órgãos prestadores de serviços notariais e de registro que atuem por delegação do poder público ou oficializados (art. 103-B, § 4°, inciso III, da CF) ".  Na mesma toada registrou algumas das competências do Corregedor Nacional de Justiça consignadas no art. 8º do Regimento Interno do CNJ que assim disciplina (peça 1, p. 4) :
Art. 8º Compete ao Corregedor Nacional de Justiça, além de outras atribuições que lhe forem conferidas pelo Estatuto da Magistratura: 
X - expedir Recomendações, Provimentos, Instruções, Orientações e outros atos normativos destinados ao aperfeiçoamento das atividades dos órgãos do Poder Judiciário e de seus serviços auxiliares e dos serviços notariais e de registro, bem como dos demais órgãos correicionais, sobre matéria relacionada com a competência da Corregedoria Nacional de Justiça
4.	Com base na referida matéria da Revista Época o representante ministerial alega suposta afronta dos cartórios aos princípios constitucionais da isonomia e da impessoalidade ao (peça 1, p. 4) :
estarem atuando em prol de uma determinada agremiação no intuito de contribuir indevidamente para a coleta de assinaturas para a constituição de partido político, incumbe àquele órgão adotar as providências necessárias a verificar a regularidade do procedimento, mormente quando se trata da utilização de um serviço público (como são os serviços notariais) em prol da campanha de filiação de partido político que, como se sabe, vem sendo organizado pelo mandatário maior da nação, donde se exigiria maior comprometimento com a moralidade e impessoalidade. Note-se que, conforme anuncia a reportagem acima transcrita, próprio estatuto do Colégio Notarial afirma que "é vedado ao CNB participar, apoiar ou difundir, ativa ou passivamente, quaisquer manifestações de caráter político". 
5.	Nesse contexto, consignou que incumbe ao TCU "no exercício de sua função controladora da regularidade das atividades de todos os órgãos públicos federais, adotar as medidas necessária a verificar se a atuação institucional do CNJ vem sendo exercida de acordo com os normativos vigentes e com os princípios constitucionais aplicáveis, na situação sob representação" (peça 1, p. 4) .
6.	No que se refere à atuação das igrejas evangélicas na coleta de assinatura em prol do partido Aliança para o Brasil entendeu  como caracterizada a "doação eleitoral ilegal, na medida em que se está fornecendo mão de obra (mensurável em termos econômicos) e estrutura física dos templos em prol de uma determinada agremiação política". Da mesma forma que observada quanto ao CNJ, pugna que o TCU deva verificar se a Justiça Eleitoral e o Ministério Público Eleitoral estão cumprindo adequadamente suas atribuições constitucionais e legais (peça 1, p. 4) .
7.	Com isso, aduziu o requerente que incumbe ao Tribunal de Contas da União (peça 1, p. 7) :
adotar as medidas de sua competência constitucional de modo a apurar as possíveis irregularidades bem como averiguar se os órgãos incumbidos dos atos regulamentares e procedimentais necessários à criação de um novo partido políticos estão zelando pela conformidade, regularidade, legalidade e observância dos princípios da moralidade e impessoalidade na coleta de assinaturas para a formação do partido Aliança pelo Brasil, inclusive, se for o caso, em atuação conjunta com esses órgãos, nos termos dos acordos de cooperação celebrados pelo TCU com as instituições integrantes da chamada "rede de controle". 
8.	Por derradeiro o MP/TCU requereu ao Tribunal (peça 1, p. 7) :
que conheça desta representação a fim de que essa Corte de Contas, no cumprimento de suas competências constitucionais de controle externo, decida pela adoção das medidas necessárias tendentes a apurar a conformidade, regularidade, legalidade e observância dos princípios da moralidade e impessoalidade na coleta de assinaturas para a formação do partido Aliança pelo Brasil, verificando se os órgãos da Justiça Eleitoral, do Ministério Público Eleitoral e o Conselho Nacional de Justiça estão exercendo regularmente suas atribuições legais, atinentes aos procedimentos necessários à criação de partido político.
EXAME DE ADMISSIBILIDADE
9.	O MP/TCU possui legitimidade para representar ao Tribunal, consoante o inciso VII do art. 237 do RI/TCU c/c o art. 84 da Lei 8.443/1992 e o art. 6º, inc. XVIII, alínea "c", da LC 75/1993. 
10.	Não obstante, a análise da peça inicial demonstra que a representação não preenche todos os requisitos de admissibilidade constantes no art. 235 do Regimento Interno do TCU e/ou no art. 103, § 1º, da Resolução - TCU 259/2014, haja vista não estar acompanhada de indícios suficientes concernentes à irregularidade ou ilegalidade noticiada.
11.	Importante consignar que o art. 103, §1º, da Resolução TCU 259/2014 reza que "O exame de admissibilidade abordará a competência do Tribunal sobre o assunto, a legitimidade do autor, a suficiência dos indícios e a existência de interesse público no trato da suposta ilegalidade apontada" (grifo nosso) .
12.	De fato, o MP/TCU em seu pedido inicial buscou juntar como indícios das irregularidades apontadas peças jornalísticas indicando a atuação de irregular dos cartórios de notas e das igrejas evangélicas na coleta de assinatura em prol do partido Aliança para o Brasil. 
13.	Porém, em que pese as notícias veiculadas na mídia, não se acostou nos autos elementos concretos dando conta da veracidade material dos fatos apontados. Do mesmo modo, a par dos fatos noticiados pela imprensa, não existem nos autos evidências de que os órgãos responsáveis pela fiscalização da criação e registro de partidos políticos estejam sendo omissos em suas competências constitucionais e/ou legais.
14.	Ao contrário, observou-se em diversas reportagens disponíveis na internet mais recentes, a exemplo da matéria na Revista Exame: https://exame.abril.com.br/brasil/tse-detecta-assinatura-de-mortos-em-lista-de-apoios-do-alianca-pelo-brasil/, no Jornal O Globo: https://oglobo.globo.com/brasil/com-mais-assinaturas-negadas-que-aprovadas-alianca-tem-ate-apoio-de-eleitores-mortos-24288266 e no Jornal Folha de São Paulo: https://www1.folha.uol.com.br/poder/ 2020/ 03/filiacao-a-outro-partido-explica-77-das-assinaturas-invalidas-da-alianca-de-bolsonaro.shtml, que a Justiça Eleitoral já vem acompanhando o processo de criação do partido Aliança Brasil e tomado as devidas providências de sua competência constitucional e legal.
15.	Diante disso, restou clara a fragilidade dos indícios apresentados pelo MP/TCU, impondo-se a proposição pelo não conhecimento da presente representação por não estar acompanhada de indícios suficientes conforme prescreve o art. 237, parágrafo único, do Regimento Interno do TCU, e no art. 103, § 1º, da Resolução - TCU 259/2014, de maneira a justificar a atuação do Tribunal no presente caso nos termos requeridos.
CONCLUSÃO
16.	Considerando não satisfeitos todos os requisitos de admissibilidade previstos nos arts. 235 e 237, inciso I, do Regimento Interno deste Tribunal e no art. 103, § 1º, da Resolução - TCU 259/2014, impõe-se não conhecer da presente representação.
17.	Oportuno, ainda, determinar liminarmente o arquivamento deste processo, com fundamento no parágrafo único do art. 237, c/c o parágrafo único do art. 235, do Regimento Interno do TCU, e no art. 105 da Resolução - TCU 259/2014 e dar ciência ao representante.
PROPOSTA DE ENCAMINHAMENTO
18.	Ante o exposto, submetem-se os autos à consideração superior, propondo:
a) não conhecer a presente documentação como representação por não atender todos os requisitos de admissibilidade previstos, no art. 235 do Regimento Interno do TCU e no art. 103, § 1º, da Resolução - TCU 259/2014;
b) determinar liminarmente o arquivamento deste processo, com fundamento no parágrafo único do art. 237, c/c o parágrafo único do art. 235, do Regimento Interno do TCU, e no art. 105 da Resolução - TCU 259/2014;
c) dar ciência ao representante."
É o Relatório.

não há

Não atuou.

REPRESENTAÇÃO DO MINISTÉRIO PÚBLICO JUNTO AO TCU. POSSÍVEIS IRREGULARIDADES NOS PROCEDIMENTOS ADOTADOS PARA COLETA DE ASSINATURAS PARA A FORMAÇÃO DO PARTIDO ALIANÇA PELO BRASIL. FISCALIZAÇÃO DOS ÓRGÃOS FEDERAIS NA ATUAÇÃO DOS CARTÓRIOS E IGREJAS EVANGÉLICAS. NÃO CONHECIMENTO. ARQUIVAMENTO.

REPRESENTAÇÃO (REPR)

Secretaria de Controle Externo da Administração do Estado (SecexAdministração).

Inicialmente, registro que atuo no presente processo pelo fato de a Justiça Eleitoral fazer parte da Lista de Unidades Jurisdicionadas a mim atribuída no biênio 2019-2020 (LUJ 8) (peça 3) , conforme art.7º da Resolução 175/2005.
2.	Em exame representação formulada pelo Subprocurador-Geral Lucas Rocha Furtado, com vistas à verificação da regularidade dos procedimentos que vêm sendo adotados para a coleta de assinaturas para a formação do partido Aliança pelo Brasil no que se refere à atuação dos órgãos públicos responsáveis pela fiscalização das etapas necessárias à criação de qualquer partido político, especificamente, no caso, a Justiça Eleitoral, o Ministério Público Eleitoral e o Conselho Nacional de Justiça, no que tange à atuação de cartórios de notas e de igrejas evangélicas para a coleta das assinaturas necessárias à criação da sigla.
3.	A Secretaria de Controle Externo da Administração do Estado (SecexAdministração) , em sua instrução, considera que a representação não preenche os requisitos de admissibilidade constantes do art. 235 do Regimento Interno do TCU e/ou no art. 103, § 1º, da Resolução - TCU 259/2014, haja vista não estar acompanhada de indícios suficientes concernentes à irregularidade ou ilegalidade noticiada e propõe seu não conhecimento (peça 4, p.2-3) . 
4.	Embasa sua proposta com os seguintes argumentos:
"12.	De fato, o MP/TCU em seu pedido inicial buscou juntar como indícios das irregularidades apontadas peças jornalísticas indicando a atuação de irregular dos cartórios de notas e das igrejas evangélicas na coleta de assinatura em prol do partido Aliança para o Brasil. 
13.	Porém, em que pese as notícias veiculadas na mídia, não se acostou nos autos elementos concretos dando conta da veracidade material dos fatos apontados. Do mesmo modo, a par dos fatos noticiados pela imprensa, não existem nos autos evidências de que os órgãos responsáveis pela fiscalização da criação e registro de partidos políticos estejam sendo omissos em suas competências constitucionais e/ou legais."  (grifei) 
5.	Observo que a representação está fundamentada exclusivamente em uma notícia publicada na internet (peça 1, p.8-19) , que não configura indício suficiente, eis que não demonstra, por si só, a plausibilidade da irregularidade noticiada.
6.	Assim, adiro à proposta da Unidade Técnica de não conhecer da presente representação, e incluo as análises por ela realizadas em minhas razões de decidir. 
7.	Ademais, caso entendesse de modo diverso, verifico que, no mérito, a representação poderia ser julgada improcedente, pois que a própria SecexAdministração apresenta elementos, também coletados na imprensa, que demonstram que a Justiça Eleitoral não se encontra inerte: 
"14.	Ao contrário, observou-se em diversas reportagens disponíveis na internet mais recentes, a exemplo da matéria na Revista Exame: https://exame.abril.com.br/brasil/tse-detecta-assinatura-de-mortos-em-lista-de-apoios-do-alianca-pelo-brasil/, no Jornal O Globo: https://oglobo.globo.com/brasil/com-mais-assinaturas-negadas-que-aprovadas-alianca-tem-ate-apoio-de-eleitores-mortos-24288266 e no Jornal Folha de São Paulo: https://www1.folha.uol.com.br/poder/ 2020/ 03/filiacao-a-outro-partido-explica-77-das-assinaturas-invalidas-da-alianca-de-bolsonaro.shtml, que a Justiça Eleitoral já vem acompanhando o processo de criação do partido Aliança Brasil e tomado as devidas providências de sua competência constitucional e legal."  (grifei) .
Ante o exposto, manifesto-me porque o Tribunal aprove o acórdão que ora submeto à deliberação deste Colegiado. 
TCU, Sala das Sessões Ministro Luciano Brandão Alves de Souza, em 26 de agosto de 2020.
RAIMUNDO CARREIRO 
Relator